臺灣臺北地方法院民事判決　　　　　　 94年度重訴字第338號
原　　　告　丙○○
訴訟代理人　呂康德律師
被　　　告　乙○○
上列當事人間請求返還價金等事件，本院於民國94年10月12日言
詞辯論終結，判決如下：
    主  文
被告應給付原告新臺幣肆佰壹拾壹萬陸仟陸佰陸拾柒元。
原告其餘之訴駁回。
訴訟費用由被告負擔百分之五十五，餘由原告負擔。
本判決第一項於原告以新台幣壹佰參拾捌萬元為被告預供擔保後
，得假執行。
原告其餘假執行之聲請駁回。
    事實及理由
一、本件原告起訴請求被告給付新臺幣（下同）7,600,000元，
    及自民國94年1月1日起至清償日止，按週年利率5％計算之
    利息，嗣於94年10月12日言詞辯論期日時，當庭就其遲延利
    息部分之起算日期請求更易為94年7月20日，按其前開陳述
    既屬減縮應受判決事項之聲明，核與民事訴訟法第255條第1
    項第3款規定相符，應予准許。
二、原告主張：兩造於84年1月18日簽訂土地買賣契約，由訴外
    人甲○○擔任被告之代理人，約定被告應將坐落於台北市○
    ○區○○段4小段第561之1、第563地號土地以總價34,460,
    000元售予原告，並由訴外人李相陽擔任代書，原告並已給
    付被告9,460,000元。嗣原告得知該筆土地並非被告所有而
    解除契約，惟被告除返還部分價款外，尚積欠3,800,000元
    並未償還，嗣原告以被告與甲○○、李相陽等人涉嫌共同詐
    欺為由，向台灣台北地方法院檢察署提起告訴，經檢察官勸
    諭和解，兩造遂於92年5月1日簽立和解書，其內第2條約定
    「至代書李相陽尚未退還原擬繳納稅金、規費之部分價款，
    茲議定概由丙方（按即被告，下同）負責全額（三百八十萬
    元）墊賠，於民國九十三年十二月三十一日以前退還與甲方
    （按即原告，下同）。如屆期未退還時，丙方並應另付給甲
    方三百八十萬元之賠償金」，且被告亦於同日出具承諾書，
    承諾於93年12月31日以前墊賠3,800,000元，否則另行補償
    3,800,000元。但被告迄今仍未給付分文，自依前述和解書
    第2條及承諾書之約定，給付原告原定之價款3,800,000元及
    損害賠償預定額違約金3,800,000元等語。並聲明：(一)被告
    應給付原告7,600,000元及自94年7月20日起至清償日止，按
    週年利率5％計算之利息。(二)願供擔保，請准宣告假執行。
三、被告則以：被告雖曾簽立系爭和解書及承諾書同意墊賠原告
    為代書李相陽非法占用之3,800,000元，願給付原告為代書
    李相陽非法佔用之380萬元，但因被告自92年12月29日起至
    94年7月8日止因刑案在監執行，無法於獄中籌得3,800,000
    元，此可阻卻原告違約金請求之成立，至於被告依和解書及
    承諾書願意給付之3,80 0,000元亦應因此延展至95年12月31
    日始應返還。且被告自訴外人甲○○及友人處聽聞訴外人李
    相陽已清償原告部分價金，故原告就其受償部分亦不得請求
    等語置辯。並聲明：原告之訴駁回。
三、兩造不爭執之事實：
  (一)原告確曾給付被告暨其締結上開土地買賣契約之代理人甲○
    ○9,480,000元，且於解除契約後，原告迄今仍有3,800,000
    元尚未取回。
  (二)被告因未能返還原告如(一)所載之0000000元，故於92年5月1
    日親撰前述和解書及承諾書，約定被告需於93年12月31日以
    前給付原告3,800,000元，否則被告將另行給付原告3,800,0
    00元。
  (三)被告迄今均未依前揭和解書及承諾書之約款，給付原告任何
    金錢。
四、本件依民事訴訟法第270條之一第1項第3款規定，於94年10
    月12日言詞辯論期日會同兩造整理並協議簡化爭點後，兩造
    同意本件兩造爭執之重點厥為：(一)訴外人李相陽是否已代被
    告清償前開欠款？(二)被告於92年12月29日起至94年7月8日止
    因刑案在監執行，得否據為其延展給付前揭不爭執事項(二)所
    載積欠3,800,000元之理由？(三)被告拒絕給付前揭違約金3,8
    00,000元，有無理由？
五、經查，所謂和解，本屬契約之一種，係由兩造互相讓步而成
    立，和解後任何一方所受之不利益均屬其讓步之結果，不能
    據為撤銷之理由；和解契約合法成立，兩造當事人即均應受
    該契約之拘束，縱使一造因而受不利之結果，亦不得事後翻
    異，更就和解前之法律關係再行主張（最高法院19年上字第
    1964號判例參照）。準此：
  (一)被告雖辯稱伊聽聞訴外人李相陽已經清償部分欠款云云。然
    上開情節已經被告之訴訟代理人否認真正（參本院94年10月
    12日言詞辯論筆錄）。而觀之原告此部分所引事證，亦不過
    指稱係聽聞證人甲○○及其他友人所述，並要求訊問原告本
    人而已（參本院前開筆錄）。惟姑不論原告就其所述其他友
    人之姓名並未指明，至本院無從調查其證言是否可取，甚至
    揆之證人甲○○（上開證人乃被告聲請訊問，參本院94年8
    月31日言詞辯論筆錄）雖經本院通知到場作證，然依其證述
    之內容，亦無一言及前揭訴外人李相陽已經給付原告上述土
    地價款（見本院94年9月28日言詞辯論筆錄），足見被告此
    部分辯解，係屬空言而無證據證明。雖其又聲請訊問原告本
    人，然以原告之訴訟代理人既已否認被告此部分抗辯前已述
    及，而參酌最高法院49年台上字第2362號判例所載「訴訟代
    理人為訴訟行為，係本於當事人之授權以自己之意思為之‧
    ‧‧其所為事實上之陳述‧‧‧其效果即及於當事人本人‧
    ‧‧」等情，可知就被告此部分陳述，原告當已生否認之效
    果，本件應無通知原告本人到場之必要。茲考諸「原告於起
    訴原因已有相當之證明，而被告於抗辯事實並無確實證明方
    法，僅以空言爭執者，當然認定其抗辯事實之非真正，而應
    為被告不利益之裁判」（最高法院18年上字第1679號判例意
    旨），足見被告此部分辯解，即無可取。更何況，債權債務
    之主體，應以締結契約之當事人為準，因此僅有以自己之名
    義與人締結契約為債務之負擔者，即需對於債權人負契約上
    當事人應有之責任（最高法院18年上字第1609號、19年上字
    第382號判例參考），此即債權之相對性。按本件於和解書
    及承諾書上具名之債務人既為被告，而非李相陽，因此本件
    唯被告清償前開債務，其基於和解書、承諾書所負應該給付
    之責任始能消滅，換言之，無論李相陽於訴訟外有無給付原
    告任何金錢，被告亦不得據為拒絕給付原告前開債務之理由
    ，當無疑問（至被告是否得向李相陽追償，係另一問題，非
    本件所得置喙）。可見被告前揭辯解，當無斟酌之必要。
  (二)其次，本件被告固辯稱其因刑案在監執行，於92年12月29日
    入監執行，迨至94年7月8日始行出監（參被告於94年7月19
    日之聲請狀），故其並無違約情事，因此系爭和解約款中之
    3,800,000元債務給付日期應展延至95年12月31日云云。茲
    經本院依職權調查結果，被告確曾因涉詐欺案件，經台灣高
    等法院以88年度易字第3369號判決判處有期徒刑2年確定，
    而於92年12月29日入監執行，迨至94年7月8日假釋出監，此
    有其台灣高等法院被告前案紀錄表附卷足佐，故就被告入監
    執行、假釋出監等時間，其陳述固然無訛，但查，本件和解
    書第2條中已經載明「至代書李相陽尚未退還原擬繳納稅金
    、規費之部分價款，茲議定概由丙方負責全額（三百八十萬
    元）墊賠，於民國九十三年十二月三十一日以前退還與甲方
    ‧‧‧」，而核其內容又係定有確定給付期限之債務，則本
    件被告未能於期限屆至（即93年12月31日）前如數清償積欠
    原告之前開3800,000元款項，被告於94年1月1日起即負債務
    履行遲延責任無疑。考諸被告此類遲延履行之原因，如前所
    述既基於被告本身所為刑事不法事由而生，則此自屬可歸責
    於被告所致無疑，故被告自94年1月1日起，即應依約定擔負
    給付遲延之責任，是其所辯本件並無違約情事，故3,800,00
    0元之債務清償期限應展延至95年12月31日止各語，即不足
    採信。何況觀之被告於92年12月29日入監執行之原因，依前
    揭台灣高等法院被告前案紀錄表所載，既係肇因被告另涉早
    在訂立系爭和解書、承諾書以前之89年5月31日即判決確定
    之刑事詐欺案件所致，則被告於92年5月1日締結前開契約之
    際當已對此問題（即將來是否可能於和解契約約定之債務清
    償期限內入監執行乙節）必以考量周詳，認彼於93年12月31
    日以前履行前揭和解約款當無困難，方會合意簽約無疑，因
    此被告於事後未能如期履約，反以因刑案在監執行而欲卸免
    其遲延責任，或要求展延清償期限云云，概無足取；甚至觀
    之被告自兩造於92年5月1日締約後，迨至92年12月28日被告
    入監執行前，其亦有長達幾達8個月之時間可供履行和解約
    款內容，然其竟絲毫未給付原告分文，致原告自92年5月1日
    迄今，債權未受任何實現、追償無著，尤見被告此部分抗辯
    ，無非拖延給付之責而已，難以採信。是本院斟酌前開狀況
    ，認被告抗辯主張其未違約，而請求准為延展清償前述3,80
    0,000元之債務清償期限一節，為無理由。
  (三)再者，被告雖然拒絕給付系爭違約金3,800,000元，並以伊
    因刑案而自92年12月29日至94年7月8日在監執行為由，認其
    並無責任必須給付系爭違約金云云。但查：
    1.本件被告自94年1月1日起即負債務履行遲延責任均如前述
      ，而本件原告又主張兩造就和解書第2條、承諾書約款中
      有關違約金3,800,000元其性質，乃賠償總額預定性之違
      約金，到期被告若違約，不論原告是否受有損害，亦不論
      原告之損害若干，概由被告賠償原告3,800,000元，乃被
      告對此亦未爭執（按被告僅抗辯否認其有應給付系爭違約
      金之責任而已），是以被告既有上述違約情事，則原告依
      約請求被告系爭損害賠償違約金之給付，即無不合。
    2.但查，當事人約定之違約金過高者，法院得酌減至相當之
      數額，民法第252條定有明文。又違約金之約定是否過高
      ，須依一般客觀事實，社會經濟狀況，當事人所受損害情
      形及債務人如能依約履行時，債權人可享受之一切利益為
      衡量標準，倘違約金係屬損害賠償總額預定之性質者，尤
      應衡酌債權人實際上所受之積極損害及消極損害，以決定
      其約定之違約金是否過高。查本件被告積欠原告之款項其
      由來，依和解書、承諾書所載乃「至代書李相陽尚未退還
      原擬繳納稅金、規費等之部分價款，茲議定概由丙方負責
      全額（三百八十萬元）墊賠」、「立承諾書人（按即被告
      ）同意於民國九十三年十二月三十一日以前墊賠李相陽代
      書尚未退還原擬繳納稅金、規費等之新臺幣參佰捌拾萬元
      整」等情明白，即證人甲○○亦到場證稱「380萬元是被
      告乙○○替李相陽墊的‧‧‧」乙情明確（參本院94年9
      月28日言詞辯論期日筆錄），足見系爭被告積欠之價款，
      乃因其代訴外人李相陽墊付，當非其被告自己獲取利益後
      拒不歸還所致。然以原告於84年1月18日締結前述土地買
      賣契約（參本院94年度促字第1946號支付命令聲請卷宗第
      3頁至第6頁），自84年1月至同年8月間陸續給付被告等人
      共達9, 460,000元價款（以上有支票影本5份在卷及台灣
      台北地方法院檢察署檢察官92年度偵字第6756號不起訴處
      分書等影本在卷足按），在事後未能買入土地運用而解除
      契約後，迄今幾達10年之時間仍未能如數收回原供為買受
      土地所支付之價款，雖經被告簽立系爭和解書、承諾書，
      但因被告於其後尚未返還分文致猶未能達收回價款之目的
      ，其所受損害亦非在少。故本院斟酌前情，認原告因被告
      未能履行系爭和解書、承諾書之約定，其應受有自被告於
      締結系爭和解書、承諾書之日即92年5月1日時起，迨至被
      告依前開約定其允諾給付上開墊付之末日即93年12月31日
      未能請求法定利息（週年利率5％）之損失（期間共計2年
      8 月），據以計算，原告所受之法定利息損失為316,667
      元（計算式為：3,800,000×5％×1/12×20＝316,667，
      元以下四捨五入）。是原告於上開範圍內之違約金請求，
      核屬公允，應予准許；至於原告逾上開金額以外之違約金
      請求，尚屬過高，不應准許。
  (四)以上合計被告應該給付原告之數額為4,166,667元（計算方
    式：3,800,000＋316,667＝4,116,667）。
六、再者，本件原告雖請求被告應給付自94年7月20日起至清償
    日止，按週年利率5％計算之法定遲延利息云云。按原告前
    開陳述，無非依據民法第233條第1項之規定而來。惟依民法
    第233條第1項及第3項規定比照觀之，所謂法定遲延利息為
    法律所擬制債權人所受最低損害賠償額之預定，故債權人除
    得請求給付法定遲延利息外，如受有其他損害，並得請求賠
    償。然本件原告請求之違約金係如同民法第250條第2項前段
    所定因被告遲延不履行所生應賠償原告損害賠償之支付總額
    ，原告如本此請求被告給付違約金者，縱受有其他損害，亦
    不得再請求賠償，換言之，兩造既已依和解書、承諾書等契
    約預定其賠償數額，則原告於請求違約金給付之同時自不得
    同時合併請求被告給付法定遲延利息之損害賠償，乃無疑問
    （最高法院62年度台上字第1394號判例參考）。是以本件原
    告於請求被告給付前述性質上屬損害賠償預定額違約金之同
    時，合併請求被告給付自94年7月20日起算之法定遲延利息
    ，其就法定遲延利息部分之請求，即無理由，應予駁回。
七、綜上所述，原告本於和解書第2條及承諾書等契約之法律關
    係，請求被告給付4,116,667元，為有理由，應予准許，至
    其逾此範圍之請求，即無依據，應予駁回。
八、原告陳明願供擔保請准宣告假執行，經核就其勝訴部分並無
    不合，應予准許，至其敗訴部分，其假執行之聲請已失所附
    麗，應該駁回。
九、本件事證已臻明確，兩造其餘攻擊、防禦方法及所為之立證
    ，經核與判決之結果不生影響，無庸逐一論駁，併予敘明。
十、訴訟費用負擔之依據：民事訴訟法第79條。
中    華    民    國    94    年    10    月    26    日
                            民事第二庭法  官  蕭胤瑮
以上正本係照原本作成。
如對本判決上訴，須於判決送達後二十日之不變期間內，向本院
提出上訴狀。
中    華    民    國    94    年    10    月    26    日
                                      書記官  黃慧怡
